【裁判字號】    97,簡上,285
【裁判日期】    990720
【裁判案由】    給付違約金等
【裁判全文】
臺灣板橋地方法院民事判決             97年度簡上字第285號
上  訴  人  甲○○
被上  訴人  森華實業有限公司
法定代理人  乙○○
上列當事人間請求給付違約金等事件，上訴人對於中華民國97年
10月27日本院板橋簡易庭97年度板簡字第2481號第一審簡易判決
提起上訴，經本院管轄簡易訴訟第二審程序之合議庭於99年7月6
日言詞辯論終結，判決如下：
    主      文
上訴駁回。
第二審訴訟費用由上訴人負擔。
    事實及理由
一、上訴人起訴主張：
（一）兩造間前於民國96年7 月27日就上訴人所有坐落於臺北市
      內湖區○○段○○段4933建號房屋（即門牌號碼臺北市○
      ○區○○街92巷29號2 樓房屋〈下稱房屋〉）簽訂室內設
      計裝潢裝修工程合約（下稱系爭合約），依系爭合約第3
      、8 條之約定，顯見凡附麗於系爭合約之附件，皆為系爭
      合約之一部；被上訴人既書立施工公告附於系爭合約後並
      與並與上訴人所執系爭合約裝訂成冊，且經被上訴人蓋有
      與系爭合約相同之騎縫章，顯見訂約當時被上訴人即主觀
      上認定該施工公告為系爭合約之一部，是被上訴人既於施
      工公告載明工期為40個工作天，則自應推翻系爭合約第5
      條所載42個工作天。次以兩造簽訂系爭合約前，被上訴人
      即明確知悉上訴人婚期在即，裝修房屋係為婚後居住之用
      ，被上訴人為爭取與上訴簽約，不僅一口允諾如期完工，
      並主動表示倘房屋所在大樓無星期六不能施工之規定，則
      為確保如期完工，星期六將予以施工，經上訴人確認房屋
      所在大樓並無如上述之規定後，兩造乃就星期六仍予以施
      工達成共識。是故就星期六仍予施工一節雖未載明於系爭
      合約中，惟依民法第153條第1項規定，兩造就此業已達成
      合意，且於系爭工程進行期間星期六確有施工之事實，益
      證星期六確為系爭工程之工作天，而上訴人不僅多次於星
      期六至房屋查看時親見工人施工狀況，甚者於施工之初即
      96年8月4日星期六被上訴人更親邀上訴人至現場觀看工人
      進行拆除工程之情況，並與上訴人就牆面拆除面積進行討
      論，由此可見被上訴人亦認星期六為工作天仍予施工。
（二）系爭工程工期除96年8月18日及96年9月18日因颱風來襲無
      法施工外，因系爭工程標的為室內裝修，亦即上訴人因房
      屋原有之室內裝潢、隔間等不符未來使用上之需要，而由
      被上訴人依上訴人指示之設計圖進行室內施作，除陽台施
      工較有受天候影響可能外，其餘工程均於室內施作，受天
      候因素影響之可能性微乎其微，而上述陽台面積為9.28平
      方公尺，即可能受有天候影響之施工部份，尚未達全部工
      程之1/10，自無庸因工程遭逢雨天而扣除工作天數。依施
      工公告所載系爭工程期間自96年8月2日起至96年9 月15日
      止，扣除96年8 月18日及96年9月18日2天因颱風來襲無法
      施工，系爭工程完工交屋日應為96年9 月19日，為被上訴
      人遲至96年10月31日始完工交屋，依系爭合約第10條第1
      項逾期罰款之約定，被上訴人自遲延開始日即96年9 月20
      日至96年10月31日合計42日曆天，即應按日依總工程款新
      臺幣（下同）90萬元之1%給付予上訴人，違約金共計378,
      000 元（42×9,000元＝378,000元），茲因上訴人尚應給
      付被上訴人工程尾款9萬元，依民法第334條之規定上訴人
      主張抵銷，故被上訴人尚應給付上訴人288,000 元。
（三）求為命被上訴人給付上訴人288,000 元（原審判決駁回上
      訴人之訴，上訴人不服提起部分上訴），並上訴聲明：（
      一）原判決廢棄。（二）被上訴人應給付上訴人288,000
      元。
二、被上訴人則以：
（一）被上訴人依系爭合約第5 條約定於96年8月2日開工，至96
      年10月18日前已完工，兩造遂約定於96年10月18日至現場
      交屋，交屋時上訴人並無任何意見，惟因上訴人尚有尾款
      9 萬元、追加變更款項亦未付款，故被上訴人當日並未將
      房屋鑰匙交付上訴人。嗣上訴人又稱尚有些微地方希望被
      上訴人改善，被上訴人予以改善後，兩造約於96年10月25
      日至現場點交，但上訴人並未出現，被上訴人迫於無奈遂
      於96年10月31日將房屋鑰匙交由居住同棟1 樓之上訴人祖
      母轉交上訴人，系爭工程於96年10月18日業已完成，亦已
      由上訴人實際使用中，且上訴人亦於96年11月21日寄發臺
      北松江路郵局第2739號存證信函中表示已就系爭工程為實
      際驗收。
（二）所謂工作天數，除應將星期例假日剔除外，凡因天候致影
      響正常工作之進行，如颱風級數或降雨量達一定之標準者
      ，均不能計算在內。依系爭合約第5 條約定系爭工程96年
      8月2日開工，全部工程應在開工後42個工作天內完工，而
      施工公告上記載「如遇假日時間以不施工為原則」足以證
      明兩造間並無合意以星期六為工作天之事實，施工公告僅
      作為通知鄰居預定工作時間，被上訴人並無與上訴人約定
      星期六為工作天而得計入工期計算，上訴人主張每個星期
      六均應計入工期並無理由，應依勞動基準法（下稱勞基法
      ）第30條第1項勞工每日正常工作時間不得超過8小時，每
      2 週工作總時數不得超過84小時之規定，一般勞工為隔週
      休2 日，故被上訴人計算工期時隔週扣除星期六應無不當
      之處。次以，系爭工程範圍包含拆除、泥作、油漆、防水
      及更換鋁窗，均受天候之影響，至為明顯，故系爭工程自
      96年8月2日開工至96年10月31日完工，日曆天共計為91天
      ，應扣除隔週休假日、颱風假、民俗假日合計30天及雨天
      影響至無法施工日數16日，總扣除天數為日曆天46日，被
      上訴人實際施作為45個工作天。
（三）約定之違約金是否過高，應就債務人若能如期履行債務時
      ，債權人可得享受之一切利益為衡量之標準，而非以僅約
      定一日之違約金額為若干為衡量之標準。本件總工程款為
      90萬元，如依系爭合約有關逾期罰款之約定為按日以總工
      程款1%計算即每日9 千元顯然過高，如認系爭工程有逾期
      完工而須罰款，亦請依民法第252 條規定、最高法院51年
      臺上字第19號判例意旨予以酌減。
（四）答辯聲明：上訴駁回。
三、上訴人主張之上開情事，業據其提出系爭合約、工程估價單
    、平面配置圖、施工公告、存證信函、建物登記謄本、中央
    氣象局逐日氣象資料等件為證（原審卷第7 至19、21至41、
    85至88頁），被上訴人固就系爭合約、工程估價單、平面配
    置圖、施工公告、建物登記謄本、中央氣象局逐日氣象資料
    之真正不為爭執，惟否認上訴人之主張，並以前揭情詞置辯
    。是系爭合約之工期應如何計算，又如被上訴人施工遲延，
    則系爭合約之違約金是否過高，厥為本件重要之爭執，先此
    指明。
四、上訴人主張被上訴人就系爭工程之工期應依施工公告為準，
    扣除96年8 月18日及96年9月18日2天因颱風來襲無法施工，
    系爭工程完工交屋日應為96年9月19日等情，惟為被上訴人
    所否認，並以上開情詞置辯。茲析述如下：
（一）按「本工程依雙方協定於96年8月2日開工，全部工程應在
      開工後42天（工作天）內完工。如因甲方（即上訴人，下
      同）須追加工程或中途有所變更時，以致影響完工日期，
      則完工日期由雙方另行協商訂之。倘因不可抗力之事變，
      或其他不能歸究於乙方（即被上訴人，下同）之事故致工
      程進行受影響時，應經甲方會同至現場查驗屬實者，應照
      不能工作之實際日數核算嚴懲（應為『延長』二字之誤繕
      ）工作期限。」為兩造於系爭合約第5 所條約定，而上開
      條文約定至為明確。雖上訴人以：被上訴人曾書立施工公
      告並附入系爭合約作為附件，依系爭合約第3、8條之約定
      視為系爭合約之一部，其上另載明施工期間自96年8月2日
      起至96年9 月15日止，為個40工作天，經計算上開期間之
      日曆天為45天，扣除星期日6 天為39天（施工公告所載40
      天應為被上訴人計算錯誤），自應依施工公告計算工期等
      情，惟為被上訴人所否認。經細繹系爭合約，其中第3 條
      係約定被上訴人依上訴人指示依設計圖、施工說明及估價
      單（如附件），經上訴人簽證同意後，依所列項目施工，
      惟施工工告上所載係對社區公告工期，與設計圖、施工說
      明及估價單無關；至於第8 條則係約定系爭工程範圍得隨
      時經兩造同意後增減之，其增減部分如與系爭合約附件內
      所訂項目相同時，即比照該單價計算增減金額，如增減之
      項目與系爭合約附件有所不同時，應由兩造議定其金額，
      由被上訴人簽認後施工，並用書面附件系爭合約內作為附
      件，即系爭合約第8 條係有關追加減工程、項目之約定，
      而施工公告僅係對社區公告工期，亦與追加減工程及工項
      無涉。尤有甚者，施工公告固係被上訴人所書立，惟其公
      告對象係與系爭合約無涉之第三人即房屋所屬社區之其他
      住戶，而非上訴人，且該公告上有關工期之計算亦顯有錯
      誤，亦為上訴人所明知，是上訴人亦不得以此遽向被上訴
      人為主張。是施工公告既與系爭合約第3、8條之約定無關
      ，且公告對象亦非上訴人，則上訴人主張施工公告依系爭
      合約第3、8條約定屬於系爭合約之附件，執為兩造工期之
      約定等情，自無可採。
（二）兩造既約定系爭工程之工期如系爭合約第5 條所約定，已
      如前所述，而兩造上開約定既以42個「工作天」為計算標
      準，而非日曆天，而工作天應如何計算，兩造就此爭執甚
      烈，茲以：
  １、上訴人主張兩造簽訂系爭合約書前，被上訴人即明確知悉
      上訴人婚期在即，裝修房屋係為婚後居住之用，被上訴人
      為爭取與上訴簽約，不僅一口允諾如期完工，並主動表示
      倘房屋所在社區無星期六不能施工之規定，則為確保如期
      完工，星期六將予以施工，經上訴人確認房屋所在社區並
      無如上述之規定後，兩造乃就星期六仍予以施工達成共識
      ，雖未記載於系爭合約，惟依民法第153條第1項規定，兩
      造就此業已達成合意，且於系爭工程進行期間星期六確有
      施工之事實，上訴人曾多次於星期六至房屋查看時親見工
      人施工狀況，甚者於施工之初即96年8月4日星期六被上訴
      人更親邀上訴人至現場觀看工人進行拆除工程之情況，並
      與上訴人就牆面拆除面積進行討論，是兩造確曾口頭約定
      每個星期六均為工作天一節，惟為被上訴人所否認，並以
      ：兩造係約定隔週休週六（即隔週休二日）等語為辯，則
      上訴人自應就此有利之事實負舉證責任。經核系爭合約第
      5 條，並無以星期六為工作天之記載，至於上訴人之上開
      主張，除據其口頭泛稱外，並未見有其為何舉證；反觀被
      上訴人隔週休星期六之抗辯，則與勞基法第30條第1 項規
      定意旨相符，是上訴人主張工期中每個星期六均應列入工
      作天計算，並無依據，被上訴人此部分之抗辯堪可採信。
  ２、被上訴人次抗辯96年8月17、18日、9月18日、10月6、7日
      因颱風來襲，行政院人事行政局（下稱人行局）宣佈停止
      房屋所在地之臺北市上班、上課，而無法施作系爭工程，
      業據其提出人行局天然災害停止辦公及上課情形為證，上
      訴人除就96年8 月17日有所爭執外，其餘日因颱風無法施
      作系爭工程之情事不為爭執。經核人行局天然災害停止辦
      公及上課情形，96年8 月17日當日僅有晚上達到停止上班
      、上課標準，惟被上訴人施作系爭工程係在白天，該日尚
      不得扣除，其餘4 日確已因颱風來襲而達不可抗力、無法
      施作系爭工程之程度。
  ３、按調解程序中，調解委員或法官所為之勸導及當事人所為
      之陳述或讓步，於調解不成立後之本案訴訟，不得採為裁
      判之基礎，民事訴訟法第422 條定有明文。被上訴人復以
      ：系爭工程範圍包含拆除、泥作、油漆、防水及更換鋁窗
      ，均受天候之影響，至為明顯，而96年8月3、7、8、9、1
      4、16、31日、9月3至6、17、19、21日、10月4、5日均因
      房屋所在之臺北市內湖區下雨雨量超過5 公釐（mm），雨
      量過大而不得施工等情為辯，惟為上訴人所否認，並以：
      系爭工程除陽台施工較有受天候影響可能外，其餘工程均
      於室內施作，受天候因素影響之可能性微乎其微，而上述
      陽台面積為9.28平方公尺，即可能受有天候影響之施工部
      份，尚未達全部工程之1/10，自無庸因工程遭逢雨天而扣
      除工作天數等情為辯。經查，上訴人雖於原審第一次即97
      年3 月20日調解期日就被上訴人就雨天應自工作天扣除之
      情事不為爭執，惟其於第二次即97年5 月17日調解期日即
      為翻異，並自該期日之後均否認被上訴人將雨天自工作天
      扣除之抗辯加以爭執，是依前揭民事訴訟法第422 條規定
      ，上訴人上開於第一次調解期日所為之陳述自不得作為裁
      判之基礎，更不生民事訴訟法第279 條自認之效力，則被
      上訴人自應就當日雨量超過5 公釐即不計入工作日之工程
      慣例負舉證之責。而系爭工程除陽台外，均屬室內工程，
      為兩造所不爭執，而被上訴人所提最高法院87年度臺上字
      第1285號判決案例，營繕工程承攬契約應記載事項實施辦
      法、臺北市政府工程契約訂約後工期核算要點之規定、行
      政院公共工程委員會文章數份及內政部79年6 月15日臺內
      營字第794622號函示意旨，均係指一般室外之營繕工程而
      言，而與系爭工程係室內工程迥然不同，自不得為有利於
      被上訴人之證明。又本院依被上訴人聲請向臺北縣室內設
      計裝修商業同業公會（下稱室內設計公會）查詢一日雨量
      超過5 公釐即不計入工作天是否合理，惟室內設計公會函
      覆結果並未肯認上情，有室內設計公會函附卷可稽（本院
      卷第91至94頁），是被上訴人所為一日雨量超過5 公釐即
      不計入工作天之抗辯，尚乏依據；惟上訴人既肯認房屋中
      陽台並非屬室內工程，而房屋之陽台面積（9.28平方公尺
      ）約占房屋面積（97.31平方公尺，即總面積85.65平方公
      尺加陽台9.28平方公尺、雨遮2.38平方公尺面積而得）10
      % （原審卷第85頁建物登記謄本），則遇雨天於於陽台施
      作工程，自應依工期42個工作天加計10%即5個工作天（小
      數點以下無條件進入），方為允適。
  ４、至於被上訴人另以：96年8月27日、9月24、25、28日係民
      俗假日，亦應予以扣除為辯，上訴人除就96年9 月25日係
      中秋節係得放假之民俗假日外，其餘均予否認等情為辯。
      經查，自我國實施隔週休二日、週休二日之後，相關法令
      規定之得放假之民俗假日僅有春節、清明節、端午節及中
      秋節，是96年8月27日、9月28日分別為中元節及教師節，
      均無相關放假之規定；至於96年9 月24日是中秋節之彈性
      放假，亦不得自工作天內扣除，是被上訴人此部分之抗辯
      ，除96年9 月25日係中秋節係放假之民俗假日，可扣除工
      作天一天外，其餘抗辯均無可採。
    綜上所述，兩造已約定系爭工程應依系爭合約第5 條之約定
    ，自96年8月2日起算42個工作天，加計陽台部分遇雨施作之
    5 個工作天後，合計47個工作天，因採隔週休二日制，故96
    年8月5、11、12、19、25、26日、9月2、8、9、16、22、23
    、30日等週六、日之日數應予扣除，復以96年8月18日、9月
    18日因颱風來襲之不可抗力致無法工作二日，再加上96年9
    月25日中秋節應行放假一日，是工期應至96年10月3 日屆至
    ，被上訴人自96年10月4 日起即應負遲延責任，惟尚應扣除
    96年10月6、7日因颱風來襲之不可抗力致無法工作二日（至
    於遲延後除不可抗力外，被上訴人即不得再以隔週休二日、
    假日將遲延期日順延為辯），是本件逾期完工之期間應為26
    日，始為允適，上訴人逾此部分之主張則乏依據。
五、按約定之違約金額過高者，法院得減至相當之數額。民法第
    252 條定有明文。上開規定係因違約金之數額，雖許當事人
    自由約定，然使此約定之違約金額，竟至超過其損害額，有
    顯失公平之情形時，債務人尚受此約定之拘束否，各國法例
    不一。民法則規定對於違約金額過高者，得由法院減至相當
    額數，以救濟之。蓋以保護債務人之利益，而期得公平之結
    果也（該條立法意旨參照）。至於是否相當，即須依一般客
    觀事實，社會經濟狀況及當事人所受損害情形，以為斟酌之
    標準（最高法院49年臺上字第807 號、79年臺上字第1915號
    判例意旨參照），並應就債務人若能如期履行債務時，債權
    人可得享受之一切利益為衡量之標準（最高法院51年臺上字
    第19號判例意旨參照）。本件被上訴人施作系爭工程逾期完
    工期間為26日，已如前述，是上訴人依系爭合約第10條第1
    項約定，主張按日給付總工程款（90萬元）1%（即9 千元）
    之違約金合計234,000 元，被上訴人固就兩造確曾為系爭合
    約第10條第1 項約定不為爭執，惟以違約金之約定過高等語
    為辯。經查，兩造簽訂系爭合約時之96年8 月間，一般社會
    交易之狀況尚屬正常，並未見有何劇烈變化之異常情事發生
    ；且依一般室內裝潢裝修或相關類似契約之交易常情，系爭
    合約約定按日以總工程款1%計算違約金，容屬偏高；再者，
    上訴人於本件並未具體舉證證明其因被上訴人逾期完工所受
    之實際損害及獲利為何，且房屋裝修逾期未完成所受損害容
    係另行支付租金，是本院斟酌兩造簽訂系爭合約及工期時之
    一般客觀事實、社會經濟狀況及當事人所受損害情形，認上
    訴人主張被上訴人應依系爭合約第10條第1項約定按日給付9
    千元之違約金，實屬過高，應予酌減至按日以總工程款千分
    之3（即2,700元）為度，較為允適，是本件被上訴人應給付
    上訴人之違約金為70,200元（2,700×26＝70,200），上訴
    人逾此部分之主張則乏依據。
六、綜上所述，本件上訴人得主張被上訴人給付之違約金為70,2
    00元，惟因上訴人尚應給付被上訴人工程尾款9 萬元，是上
    訴人主張依民法第334條之規定主張抵銷，於上開70,200 元
    之範圍內自應准許，超逾70,200元之抵銷抗辯則無可採。是
    則上訴人本件得請求之金額經其為抵銷抗辯後已為0 元，無
    從再對被上訴人為請求。從而，上訴人主張本於系爭合約第
    10條第1項之約定，請求被上訴人給付288,000元，為無理由
    ，不應准許。原審為上訴人敗訴之判決，理由雖有不同，惟
    結論並無二致，仍應予以維持。上訴意旨指摘原判決不當，
    求予廢棄，為無理由，應予駁回。
七、本件事證已臻明確，兩造其餘攻擊防禦方法及舉證，經本院
    詳加審酌後，或與本件之爭執無涉，或對本件判決結果不生
    影響，爰不一一論述，併此敘明。
八、據上論結，本件上訴為無理由，依民事訴訟法第436條之1第
    3 項、第449條第1項、第2項、第78條，判決如主文。
中    華    民    國    99    年    7     月    20    日
                  民事第二庭    審判長法  官  陳麗玲
                                      法  官  張筱琪
                                      法  官  鍾啟煌
以上正本證明與原本無異
本判決不得上訴
中    華    民    國    99    年    7     月    20    日
                                      書記官  張國仁

司法院資訊處製作；財團法人民間司法改革基金會備份。
